臺灣高等法院刑事判決　　　　　　　　 94年度上易字第138號
上　訴　人　臺灣桃園地方法院檢察署檢察官
被　　　告　乙○○
上列上訴人因被告侵占案件，不服臺灣桃園地方法院93年度易字
第274號，中華民國93年12月9日第一審判決（聲請簡易判決處刑
案號：臺灣桃園地方法院檢察署92年度偵字第12639號），提起
上訴，本院判決如下：
    主  文
上訴駁回。
    理  由
一、本案經本院審理結果，認第一審判決對被告乙○○為無罪之
    諭知，核無不當，應予維持，並引用第一審判決書記載之證
    據及理由（如附件）。
二、公訴人之上訴意旨雖以：
  (一)證人姜延庚於臺灣桃園地方法院檢察署九十二年六月二十三
    日偵訊時證稱：一開始被告尚且否認有至郵局領款，後來告
    訴人甲○○去查帳後，被告才承認有去提款，並交付五萬元
    予告訴人。則若係如被告所辯，確有於八十五年八月十九日
    提領十四萬元及於同年十二月二十六日提領六萬三千元用以
    支付告訴人之夫沈恒芳之喪葬費用、代墊告訴人至大陸相關
    費用及扣除告訴人在大陸期間之水電等費，顯屬正當支出，
    何須否認領款？原審就此部分並未說明，恐有未適。
  (二)次查，告訴人之夫沈恒芳係於同年八月十四日死亡，而喪葬
    事宜均由被告處理，被告復委請龍益發葬儀社負責沈恒芳後
    事之事實，業經龍益發葬儀社負責人莊靜瑜於偵訊及貴院審
    理時結證屬實。依理，沈恆芳於同年八月十四日逝世，不可
    能於同月十九日即下喪葬，亦即至同月十九日前，被告不可
    能即知喪葬費用之確切數額，則何以於十九日即知須預先領
    取十四萬元？反面言之，即使被告於沈恆芳死亡後，立刻與
    龍發葬儀社議定喪葬費用為十四萬元，被告亦無須立即於十
    九日即領取十四萬元，蓋當時沈恒芳尚未下喪。且證人莊靜
    瑜於原審九十三年十一月二十五日審理時復證述，被告係沈
    恒芳後事處理完畢後拖了好幾個月才一次付清的等語，則被
    告何須預先在沈恆芳僅死亡僅五日即提領十四萬元？參以前
    揭證人姜延庚之證述，被告於受告訴人質問時，尚且否認領
    款，則焉能認被告無盜領該十四萬元之情事？原審以該十四
    萬元係用於喪葬費用而未深究前開不合理之處，恐與事實未
    盡相符。
  (三)被告辯稱：告訴人於八十五年十一月十六日前告以欲返回大
    陸而須旅費及生活費用，因已逾當日郵局營業時問而先借告
    訴人五萬元等語。然此部分業據告訴人否認。且如被告所辯
    為真，何以不待告訴人返臺後，再與告訴人結算竟在告訴人
    尚未返臺之同年十二月二十六日，先行向郵局領取本案系爭
    之六萬三千元。且若真如被告所辯，係因告訴人所請而預先
    借予五萬元，及扣除代墊之水電費及第四臺費用，又何須在
    證人姜延庚前否認有取款之事實？又當被告於同年八月十九
    日領取前開十四萬元後，沈恒芳戶頭內僅餘五十一元，直至
    同年十二月二十前，均係如此。於十二月二十日方才有人匯
    入六萬二七千五百七十四元，則何以僅隔六日，被告即能知
    悉，並予提領? 蓋告訴人當時尚在大陸，應根本無從知悉有
    款匯入。是若非被告時常注意沈恒芳之戶頭動態，何能如此
    準確提領？
　(四)反觀被告辯稱借予告訴人五萬元一節，未曾提出相關事證，
  　或其在銀行業者之提款紀錄; 或代繳水電及有線電視之收據
    ，尚難憑以採信。且告訴人於其配偶沈恒芳死亡後，若確無
    錢可用，斷不可能於沈恒芳八月過世後，直至十一月才向被
    告商借五萬元。告訴人後因謀生困難，於沈恒芳死亡後，不
    得已與他人陪睡而賺取生活費用一節，業經告訴人於原審證
    述纂詳。是告訴人並非全無經濟來源。原審僅以被告無相關
    事證輔認之所辯，即遽認被告所供可採，恐難認為適當。
　(五)被告雖提經告訴人簽收之收據一紙，而認告訴人已與被告結
  　算二造間金錢數額。然證人姜延庚於本署九十二年六月二十
    三日偵訊時即已證述：被告交付該五萬元時，未經結算或據
    任何細目所計算，而是大家以和為貴之方式，雙方同意大約
    以五萬元準等語並於原審九十三年三月四日審理時證述：係
    伊告訴告訴人不要再追究了等語。顯見告訴人收取該五萬元
    ，並非係經過有憑據之精算，而係為息事寧人約定數額。雖
    證人張金旺於本署九十二年五月二十一日偵訊時證述：伊當
    日剛好經過該處發現有爭執，約略了解係在爭執告訴人配偶
    死後有關遺產清算問題，經雙方在場同意由被告歸還五萬元
    ，伊才簽該收據等語，復於原審九十三年十月二十八日審理
    時亦證述：當時是以五萬元來和解，如加減減的結果就是這
    個數字等語。然被告果真未超領沈恒芳帳戶內之金錢，何以
    遲至八十六年六月三日即案發約六月後，被告尚積欠告訴人
    五萬元? 是證人張金旺證述係經過「結算」等語，恐與事實
    不符。應以姜延庚之證述較為可採。則被告既口口聲聲辯稱
    所領取十四萬元、六萬三千元均無侵占之犯行，何以尚須以
    五萬元與告訴人和解? 故該五萬元當係告訴人知悉被告涉嫌
    溢領後，至被告處興師問罪，被告因懼告訴人而和解交付五
    萬元，反較於乎事理。然原審認告訴人收受該五萬元時係經
    結算一節，恐亦有未盡之處云云。
三、惟查：
  (一)告訴人之告訴，係以使被告受刑事訴追為目的，是其陳述是
    否與事實相符，仍須調查其他證據以資審認，最高法院52年
    台上字第1300號著有判例。告訴人甲○○於告訴狀中所指「
    華南銀行中壢分行新臺幣（下同）三十萬元定期存款單，被
    告則攜行該分行領取現金，因印章不符，且非本人，被該分
    行拒領後，始交還告訴人，當時被告被拒領時曾與行員發生
    爭吵，有陳新鑑可資證明」、「告訴人配偶沈恒芳死亡後，
    鄰長鄒運來同情告訴人寡婦孤兒，乃向鄰人發起捐助，每戶
    五百元共捐得新台幣三萬元，交由被告乙○○轉交，詎被告
    乙○○竟侵占入己」各節（見他字第656號卷第2頁、第3頁
    ）；業據證人陳新鑑、鄒運來在檢察官偵查中具結分別否認
    有告訴人所指被告盜領三十萬元存單，及募款三萬元轉交被
    告情事（見偵字卷第六頁），由此已可得見告訴人甲○○之
    指述多有不實。參以，告訴人甲○○於原法院審理中供陳：
    辦喪事時，伊沒拿錢出來；... （八十五年回大陸）伊當時
    帶很多美金回去，那些錢就是我先生的錢；... （檢察官問
    ：妳先生死亡時你在台灣有無工作？）沒有工作；... （檢
    察官問：妳先生死亡後直到你出境，這期間妳如何生活？）
    我有陪人睡覺，拿到大約二萬元左右云云（見原審壢簡字卷
    第14頁、57頁，易字卷第28頁、第33頁）；顯見告訴人於其
    配偶過世前、後，沒有工作經濟窘困，維持自身生活猶有問
    題，豈有餘力辦理其配偶喪葬事宜。而辦理喪葬須支出一定
    之費用，此為週知之事實；且被告確實有為「沈恒芳」辦理
    喪葬事宜，給付喪葬業者莊靜瑜十餘萬元之款項等情，亦據
    證人莊靜瑜在檢察官偵查中到庭結證在卷（見他字656號卷
    第28頁）。衡諸常情，「沈恒芳」死亡後之喪葬費用，理應
    由其遺產或至親配偶即告訴人支應；告訴人於經濟窘困之情
    狀下，果若未委請被告辦理「沈恒芳」之後事及提領「沈恒
    芳」之郵局存款因應，渠又如何得處理「沈恒芳」之喪葬，
    甚且於辦理喪事後尚有餘錢兌還美金攜往大陸？因之，被告
    所辯：伊係受告訴人之託，辦理沈恒芳之喪事，才去領錢這
    筆（十四萬元）錢等語，尚可採信。
  (二)本案自偵查起始，被告即坦承有提領本案之二筆款項，有相
    關筆錄在卷可查。況按犯罪事實依法應依證據認定之，不得
    僅以被告之反證不成立，持為被告犯罪之論據，最高法院21
    年上字第474號亦著有判例。證人姜延庚於檢察官偵查中所
    供證：一開始被告尚且否認有至郵局領款，後來告訴人甲○
    ○去查帳後，被告才承認有去提款，並交付五萬元予告訴人
    乙節，縱為屬實，揆諸前揭判例意旨，在別無其他積極證據
    佐證之狀況下，自難以被告在訴外曾否認提領本案款項，即
    執為被告犯罪之論據。
  (三)現今社會上治辦喪葬事宜，多係委由禮儀公司統籌一處理，
    辦理喪葬之總括金額皆係事先議定，除此之外尚有辦桌慰勞
    協助治喪人員之習俗，此亦為週知之事實。另據證人即承辦
    「沈恒芳」喪葬事宜之龍益發禮儀有限公司負責人莊靜瑜在
    原審到庭具結證稱：（替榮民辦理喪葬）一般都是十幾萬元
    ，大約都是十三、四萬元；... （喪葬費用主要支出）告別
    式、禮堂、司儀、棺木、西樂樂隊一隊、壽衣、接運遺體、
    冰費，就是所有喪葬儀式都包括，沒有包括辦桌云云（見原
    審易字卷第166頁、第169頁）。是以，被告在「沈恒芳」下
    葬之前，於八十五年八月十九日即已知悉辦理喪葬可能花費
    之金額，自與常情無違；其為支付陸續可能支出之喪葬、辦
    桌等費用，本於告訴人之委託，先於八十五年八月十九日提
    領十四萬元，亦核與常理無悖。至於，證人莊靜瑜在原審雖
    另供證：伊記得不是辦完馬上錢的，伊記得係拖了好幾個月
    才付錢的等語；然就其所謂「拖了好幾個月才付錢」之原因
    如何，因發生之時日久遠，並未據該證人為明確陳述。何況
    ，被告提領之十四萬元，核與應支付之喪葬、辦桌費用尚屬
    相當；被告在事後於幾個月之時間內，已一次支付喪葬費用
    完畢乙節，亦據證人莊靜瑜在同一庭訊中陳明在卷（見原審
    易字卷第167頁）。基此，自難僅執被告有於八十五年八月
    十九日提領十四萬元，及證人莊靜瑜供證「拖了好幾個月才
    付錢」等情，即遽認被告有何侵占之不法所有意圖。
  (四)告訴人之配偶沈恒芳唯一在中壢郵局之帳戶，於八十五年八
    月十九日經提領十四萬元用以支應喪葬費用後，所餘存款僅
    二百二十三元，有告訴人提出之中壢郵局沈恒芳帳戶收支明
    細表在卷可稽（見他字卷第十九頁）；又，告訴人於其先生
    過世後並無工作，期間仰賴陪人睡覺換取金錢用以維生，已
    如前述；則告訴人於如此經濟窘境、渡日尚且困難之情狀下
    ，茍非向被告商借款項並應允以其先生將來可領之退休俸返
    還，豈有可能並可奢言返回大陸探親旅遊？次查，事實上告
    訴人確實曾於八十五年十一月十六日出境，時隔近六個月後
    方於八十六年四月一日再入境臺灣，有告訴人甲○○之出入
    境紀錄在卷可查（見原審壢簡字卷第20頁）；告訴人復自陳
    ：（八十五年回大陸）伊當時帶很多美金回去云云（見原審
    壢簡字卷第14頁）；另據證人鄒運來在原審具結供證：伊有
    收（被告交付之五萬元），也有轉交告訴人等語（見原審壢
    簡字卷第36頁），並有收據一紙附卷可憑（見他字卷第12頁
    ）。參以，告訴人指稱「其係低收入戶，不用繳水電費」乙
    節；經原審函詢桃園縣中壢市公所，據函復稱：經查自民國
    八十七年迄今，甲○○非本所列管之低收入戶云云，亦有該
    所93年11月18日中市社字第0930061008號函乙紙附卷可佐（
    見原審易字卷第157頁）。是被告所辯：壂借給告訴人五萬
    元之旅費及代壂水電費等，才去領這筆（六萬元）錢云云，
    亦屬可採。再查，告訴人原係大陸人民，係因嫁予沈恒芳，
    於八十五年五月二十五日第一次來臺依親，核與被告並非舊
    識，有相關
    卷第20頁、原審壢簡字卷第20頁）；而告訴人應有向被告商
    借旅費、款項，並應允以其先生將來可領之退休俸返還，已
    如前述；則被告在告訴人於八十五年十一月十六日返回大陸
    ，再度來台之時間遙遙無期，並事先已獲得告訴人應允之情
    狀下，於八十五年十二月十六日至中壢郵局提領政府甫撥入
    之沈恒芳退休俸，自難認有不法之可言。至於，「沈恒芳」
    係領退休俸之榮民，而政府每年發給退休俸之時間人人皆可
    輕易得知，並非國家或個人機密；是以被告知悉「沈恒芳」
    之郵局帳戶內有政府撥付之榮民退休俸入帳，並無足為奇；
    尚不得據此即執為被告涉有侵占犯行之論據。
  (五)被告所辯：有借予告訴人，請鄒運來轉交五萬元乙節，業據
    證人鄒運來在原法院調查中具結供證：有收（被告交付之五
    萬元），也有轉交告訴人；（時間）伊已經忘記了，伊記得
    是喪事過完沒幾天等語屬實（見原審壢簡字卷第36頁），並
    有收據一紙附卷足憑（見他字卷第12頁）；即告訴人亦供陳
    ：鄒運來有給伊五萬元云云（見原審易字卷第34頁）。公訴
    人之上訴意旨所指：被告辯稱借予告訴人五萬元一節，未曾
    提出相關事證云云，應係誤會。
  (六)本件公訴人起訴被告涉犯之侵占犯行，係指被告分別於八十
    五年八月十九日及十二月十六日，至郵局分別提領新十四萬
    元及六萬三千元。被告對其曾分別於八十五年八月十九日及
    十二月十六日，至郵局分別提領新十四萬元及六萬三千元等
    情，始終坦承不諱；然據證人即承辦「沈恒芳」喪葬事宜之
    龍益發禮儀有限公司負責人莊靜瑜在原審到庭具結證稱：（
    替榮民辦理喪葬）一般都是十幾萬元，大約都是十三、四萬
    元云云（見原審易字卷第166頁）；另據證人鄒運來在原法
    院調查中具結供證：有收（被告交付之五萬元），也有轉交
    告訴人；（時間）伊已經忘記了，伊記得是喪事過完沒幾天
    等語（見原審壢簡字卷第36頁）；經核與其分兩次提領之二
    十萬三千元，其數字尚屬相當。綜觀全卷，告訴人與被告雙
    方間爭執之款項總括有三筆，即告訴人指陳：1.沈恒芳死亡
    後，鄰長鄒運來同情告訴人寡婦孤兒，乃向鄰人發起捐助，
    每戶五百元共捐得三萬元，交由被告乙○○轉交，詎被告乙
    ○○竟侵占入己（見他字第656號卷第3頁）；2.伊有交付九
    萬元予被告當喪葬費用（見他字卷第28頁背面）；3.被告提
    出之兩張「五萬元收據」係同一筆款項，而否認有於八十五
    年間向被告借得五萬元（見原審易字卷第34頁）。然查：
    1.遍閱全卷，並無其他證人指證被告有收取白包（即喪事奠
      儀）之情事；另據證人鄒運來在檢察官偵查中具結供證：
      伊未曾發動募捐並交付乙○○三萬元云云（見偵字卷第六
      頁）。證人吳文樹亦證稱：（白包部分）里民不多，應該
      沒有很多等語（見壢簡字卷第55頁）。則告訴人指稱被告
      侵占鄒運來請被告轉交之募款或白包乙節，自嫌無據。
    2.證人姜延庚在原法院調查中供陳：告訴人要我參與（治喪
      委員會），後來我勸他去找村長，因為我們都是委任村長
      辦理，是告訴人找村長，告訴人沒有拿錢給村長辦喪事云
      云（見原審壢簡字卷第38頁）。即告訴人甲○○於原法院
      審理中供陳：辦喪事時，伊沒拿錢出來；... （檢察官問
      ：妳先生死亡時你在台灣有無工作？）沒有工作；... （
      檢察官問：妳先生死亡後直到你出境，這期間妳如何生活
      ？）我有陪人睡覺，拿到大約二萬元左右云云（見原審壢
      簡字卷第14頁，易字卷第28頁、第33頁）。顯見告訴人於
      其配偶過世前、後，沒有工作經濟窘困，維持自身生活猶
      有問題，豈有餘力辦理其配偶喪葬事宜；告訴人在檢察官
      偵查中指述有交付九萬元予被告當喪葬費用乙節，顯非屬
      實。
    3.關於他字第656號卷第12頁之未寫日期收據，業據證人鄒
      運來在原法院調查中具結供證：有收（被告交付之五萬元
      ），也有轉交告訴人；（時間）伊已經忘記了，伊記得是
      喪事過完沒幾天云云（見原審壢簡字卷第36頁）；告訴人
      亦供陳：鄒運來有給伊五萬元云云（見原審易字卷第34頁
      ）。由此得徵此筆款項係於八十五年間辦理完「沈恒芳」
      喪葬事宜後，由被告委請證人鄒運來一人轉交告訴人，並
      無其他之人在場。關於他字第656號卷第11頁之記載「八
      十六年六月三日」期收據，據證人姜延庚於檢察官偵查中
      證稱：六月三日當天的確是右開等人等語（見他字卷第23
      頁背面）；證人吳文樹在原法院調查中供陳：說是喪葬的
      結餘，簽名是我簽的，我有在旁邊，地點在被告家裡云云
      （見壢簡字卷第55頁）；證人張金旺亦證稱：因為我公司
    　在那邊附近，當天我經過那裡，發現有人在吵架，我就進
      去瞭解，後來知道會長和王小姐之間因為王小姐先生喪葬
      費的問題在吵，當時吳文樹也有在場，之後會算的結果，
      尚有五萬元，所以才寫那張收據等語（見原審易字卷第84
      頁）。參以卷附經告訴人簽收之八十六年六月三日收據上
    　明載「沈恒芳先生遺產全部共計五萬元正，於八十六年六
      月三日交由配偶甲○○小姐點收無誤，今後無金錢瓜葛，
      恐口無憑，特立此據」等語物見他字卷第11頁）；顯見此
      筆款項之收據係於八十六月六月三日，在被告家中，為結
      算「沈恒芳」之遺產，當著證人姜延庚、吳文樹、張金旺
      面前交款而簽立。先後兩筆簽收五萬元之收據，並非指同
      一筆之款項；告訴人所指：被告提出之兩張「五萬元收據
      」係同一筆款項云云，而否認有於八十五年間向被告借得
      五萬元等情，並非屬實。
    4.告訴人對於募捐奠儀收入、有無交付被告九萬元作為喪葬
      費用、有無於八十五年間向被告借得五萬元供返鄉之用各
      節，既有前述不實之指控，其與被告兩人間對於「沈恒芳
      」喪葬費及遺產之結算，有持續之爭執乃當然之理；尚難
      以被告在諸多鄰居相勸情商之壓力下，顧及「以和為貴」
      而退讓一步，依告訴人之要求再度從寬計算，並返還告訴
      人所主張之喪葬、遺產結餘，即認定被告係畏罪情虛；並
      執以為被告涉有侵占犯行之論據。
  (七)公訴人之上訴並無理由，應予駁回。
據上論斷，應依刑事訴訟法第373條、第368條，判決如主文。
本案經檢察官田炳麟到庭執行職務。
中　　華　　民　　國　　94　　年　　3 　　月　　10　　日
　　　　　　　　　刑事第十三庭  審判長法　官  劉景星
                                      法  官  陳志洋
                                      法  官  陳博志
以上正本證明與原本無異。
不得上訴。
                                      書記官  陳嘉文
中　　華　　民　　國　　94　　年　　3 　　月　　14　　日
